【裁判字號】    99,國,41
【裁判日期】    991117
【裁判案由】    國家賠償
【裁判全文】
臺灣臺北地方法院民事判決                99年度國字第41號
原      告  蔣巧雲
訴訟代理人  李錫勳
被      告  臺北市松山地政事務所
法定代理人  林健智
訴訟代理人  黃旭田律師
複代理人    劉懿嫻律師
上列當事人間請求國家賠償事件，本院於民國99年11月3 日言詞
辯論終結，判決如下：
    主  文
被告應給付原告新臺幣貳佰貳拾玖萬貳仟壹佰柒拾元及自民國99
年9月4日起至清償日止按年息百分之五計算之利息。
原告其餘之訴駁回。
訴訟費用由被告負擔十分之七，餘由原告負擔。
    事實及理由
一、原告起訴主張：
    (一)其於民國93年11月3 日經由訴外人大師不動產仲介公司之
      仲介與訴外人蔡長洪締結不動產買賣契約（下稱系爭買賣
      契約），買受坐落臺北市○○區○○段2 小段第65地號土
      地（權利範圍4分之1）及其上33建號即門牌號碼臺北市○
      ○路128 號1 樓建物（面積為68.53 平方公尺、騎樓面積
      為23.46 平方公尺），暨共同使用部分即同地段401 建號
      （權利範圍125／10000、面積為18.68 平方公尺），系爭
      買賣契約所載明面積合計110.67平方公尺，並約定買賣價
      金為新臺幣（下同）1940萬元，原告與蔡長洪遂依據被告
      提供之登記資料，商洽後合意締結買賣契約，並依法向被
      告辦理所有權移轉登記完竣。嗣因訴外人悅中都市更新管
      理顧問股份有限公司為辦理該建築物之都市更新作業，發
      現上開建築物共同使用部分之面積似有登記錯誤情事，而
      於97年7 月16日電洽被告查明，始知被告於82年間委外辦
      理地籍資料電子處理作業建檔時，將主建物原「330 建號
      」誤植為「33建號」，致土地建物登記本上地號之誤載為
      「33建號」，雖被告經依土地法第69條規定，以97年7 月
      29日北市松地三字第09731019200 號函通知原告前往辦理
      更正，惟被告將前開建物共同使用部分（同小段401 建號
      ）更正登記於共同主建物330 建號後，該建物之共同使用
      部分於更正前面積為19.68 平方公尺部分，即因被告之更
      正登記而不復存在，原告購買之前揭不動產範圍亦因此隨
      之減少。再者系爭買賣契約業已詳實載明持分面積110.68
      平方公尺（33.48 坪），顯見面積多寡實為系爭買賣契約
      交易價格之重要因素，並足以影響系爭買賣契約總價，茲
      既原告信賴被告提供更正前之建物登記謄本記載之面積坪
      數（包括系爭共同使用部分坪數），而與蔡長洪締結系爭
      買賣契約，其因登記面積減少所溢付之價金即屬受有損失
      ，二者間有因果關係存在，被告自應負損害賠償之責任。
      又系爭買賣契約中共同使用部分，既因被告誤植後之更正
      登記而不復存在，該賠償金額計算即按減少之面積所佔原
      告買賣契約內總面積之比例，並以系爭買賣契約之總價金
      1940萬元為計算，被告應賠償原告計327 萬4528元（計算
      式：18.68 平方公尺÷110.67平方公尺×1940萬＝327 萬
      4528）。另原告以此登記錯誤情事致系爭買賣契約計算總
      價金有誤所受之損害，曾向被告請求損害賠償，然遭被告
      以97年10月7 日北市松地三字第09731407400 號函否准原
      告之請求；原告復就同一事實再以98年8 月27日國家賠償
      請求書向臺北市國家賠償審議委員會請求被告國家賠償，
      仍遭被告以98年9 月24日北市松地三字第09831421500 號
      函否准。
    (二)為此，爰依土地法第68條第1 項規定及國家賠償法第2 條
      第2 項規定，請求被告負損害賠償責任等語。並聲明：被
      告應給付原告327 萬4528元，及自買賣契約成立日之93年
      11月3 日起至清償日止，按年息5 ％計算之利息。
二、被告則以：
    (一)原告所購買之建物為61年間辦竣所有權第一次登記之舊有
      建物，依市場交易常情，關於買賣價金之訂定，應係綜合
      「地區行情、房屋現況、實際使用範圍及雙方磋商」而來
      ，非以登記機關所登記之面積為買賣價格計算之依據，遑
      論系爭買賣契約並未載明買賣價金之計算係依建物之登記
      面積。加以，原告所購買之建物門牌號碼為臺北市○○路
      128 號，係四層樓房，而誤植之共用部分建物門牌為臺北
      市○○○路○段246、248、250、252、254、256號，則係
      12層樓房屋屋頂突出物公共設施，二者間之門牌、使用執
      照、建築完成日期及建物樓層等皆不相同。原告於訂定系
      爭買賣契約前，應不難得知買賣標的之現況及實際使用範
      圍，僅為系爭建物，而不包含誤植之共用部分，是原告於
      登記面積更正前後之實際使用範圍並無不同。
    (二)又原告既已委託不動產仲介公司辦理購屋，經辦理產權調
      查，得知共用部分之總面積為1494.11 平方公尺，並載明
      於系爭買賣契約，則仲介人員於產權調查之過程中，通常
      得一併查知系爭共用部分係由建物門牌號碼忠孝東路五段
      248 至256 號等建物共同使用，而非系爭建物，是縱使原
      告受有溢價損害，於一般情形下，因仲介人員通常得於辦
      理產權調查時發現此一登記錯誤情事，並告知雙方決定是
      否完成交易，以及以何價格完成交易，原告顯不必然即因
      登記錯誤而受損害，該損害之發生自與面積登記錯誤一事
      無相當因果關係。
    (三)復縱認原告得依土地法第68條第1 項請求損害賠償，惟共
      同部分相較於主建物，其使用效益顯然不同，是其價值之
      計算亦應有不同之標準，依原告之主張，顯係將共用部分
      之價值與主建物之價值同視，尚不符市場失情，原告所請
      求之損害額業已超過受損害時之價值。況原告於訂定系爭
      買賣契約之前，若就共同部分稍作確認，即可輕易得知誤
      植之共用部分，不可能為系爭建物之共用部分，故未包含
      於系爭買賣標的物之範圍內，原告就其溢付價金之損害，
      亦有重大過失，依民法第217 條規定，被告損害賠償之金
      額應予減輕。
    (四)並聲明：原告之訴駁回。
三、兩造不爭執之事實：
    (一)原告於93年11月3 日經由訴外人大師不動產仲介公司之仲
      介，而與訴外人蔡長洪締結不動產買賣契約（下稱系爭買
      賣契約），買受坐落臺北市○○區○○段2小段第65 地號
      土地（權利範圍4分之1）及其上33建號即門牌號碼臺北市
      ○○路128 號1 樓建物（面積為68.53 平方公尺、騎樓面
      積為23.46 平方公尺），暨共同使用部分即同地段401 建
      號（權利範圍125／10000、面積為18.68 平方公尺），系
      爭買賣契約所載明面積合計110.67平方公尺。買賣總價金
      則為1940萬元。
    (二)被告於82年間委外辦理地籍資料電子處理作業建檔，將原
      告前揭購買主建物原「330 建號」誤植為「33建號」，致
      土地、建物登記謄本上之地號誤載為「33建號」，此經被
      告以97年7 月29日北市松地三字第09731019200 號函通知
      原告辦理更正。而更正登記後，該主建物之共同使用部分
      （即同小段401 建號）於更正前面積19.68 平方公尺部分
      ，即不復存在。
    (三)原告曾以登記錯誤情事，向被告及臺北市政府國家賠償委
      員會請求賠償，然遭被告分別以97年10月7 日北市松地三
      字第09731407400 號函、98年9 月24日北市松地三字第09
      831421500號函，否准原告之請求。
四、本件兩造爭執之要旨：
    (一)本件原告是否因此登記錯誤而受有損害？原告得否依國家
      賠償法第2條第2項之規定請求被告負損害賠償責任？
    (二)原告若得請求被告負賠償責任，則原告所受之損害額為何
      ？
    (三)被告辯稱原告亦與有過失，而主張民法第217 條之過失相
      抵，有無理由？
五、得心證之理由：
    (一)本件原告是否因此登記錯誤而受有損害？原告得否依國家
      賠償法第2條第2項之規定請求被告負損害賠償責任？
      1.按「公務員於執行職務行使公權力時，因故意或過失不
        法侵害人民自由或權利者，國家應負損害賠償責任」、
        「因登記錯誤遺漏或虛偽致受損害者，除能證明其原因
        應歸責於受害人者外，由該地政機關負損害賠償責任，
        」國家賠償法第2條第2項、土地法第68條第1項分別定
        有明文。
      2.次按「按土地法第68條第1項規定：『因登記錯誤、遺
        漏或虛偽致受損害者，由該地政機關負損害賠償責任』
        ，無非係就職司土地登記事務之公務員因故意或過失不
        法侵害人民權利，而該公務員所屬地政機關負損害賠償
        責任之規定（參照國家賠償法第2條第2項、第9條第1項
        ），核係國家賠償法之特別規定... 」最高法院98年度
        第6次民事庭會議決議可資參照。
      3.原告主張被告於82年間委外辦理地籍資料電子處理作業
        建檔，將原告前揭購買主建物原「330建號」誤植為「3
        3建號」，致土地、建物登記謄本上之地號誤載為「33
        建號」，此經被告以97年7月29日北市松地三字第0973
        1019200號函通知原告辦理更正，經該更正登記後，該
        主建物之共同使用部分（即同小段401建號）於更正前
        面積19.68平方公尺部分，即不復存在，有原告提出系
        爭330建號更正前後之建物所有權狀（本院卷27、28頁
        ）、建物登記謄本（本院卷29、30頁）、被告97年7月
        29日前揭函（本院卷26頁）在卷可證，被告對之並不爭
        執，足信為真實。原告復主張被告82年間委外辦理地籍
        資料電子處理作業建檔時，將主建物原330地號誤植為
        33地號，致原告透過訴外人大師不動產仲介公司（下簡
        稱大師仲介公司）購買系爭房地時，最後以每坪單價
        57.95 萬元，面積為33.48坪論價，契約總價為1940萬
        元，如不包含前開共同使用部分，則僅有27.83坪，每
        坪單價高達69.71萬元，致伊溢付327萬4528元，該損害
        乃被告行使公權力造成伊損害，故依國家賠償法第2條
        第2項、土地法第68條第1項請求被告賠償溢付之金額。
      4.被告雖辯稱「系爭買賣價金之訂定，係綜合地區行情、
        房屋現況、實際使用範圍及雙方磋商而來，與建物登記
        之面積無涉」云云。惟系爭房地之仲介，即證人李信忠
        具結證稱：「... （原告購屋時，有無計算一坪多少錢
        ？）會。（他會不會參考附近地段相類似房子的售價為
        何？）有提出給原告參考，口述的參考。... （中間出
        價過程有無提告坪數的計算？）不記得。依照說明書上
        的書面記載來作一個溝通的基準。（所以買賣殺價過程
        中有無提告因為坪數如何所以要殺價？）我記不清楚，
        但是一般交易過程會以坪數來作溝通的基礎... 」等語
        （本院卷90、91頁），證人李信忠雖無法憶起買賣交易
        殺價的過程，但確認原告曾以每坪之價格計算之，如該
        建物共同使用部分並非買賣之標的，則其每坪之價格差
        距近12萬元，衡情足以影響原告之購買意願，換言之，
        依據交易常情，縱原告在交易過程中曾與出賣人協商或
        參考地區環境等其他因素，但如原告知其購得之面積短
        少近5.7坪，則對於購買之價格當有重大影響，尚難認
        被告之登記錯誤與原告之損害無因果關係。
      5.被告雖再辯稱「系爭房屋現況及實際使用範圍，於登記
        面積更正之前後並無任何不同」云云。然系爭房地原告
        可使用之範圍僅有27.83坪，卻因被告之登記錯誤而使
        原告誤認其使用面積達33.48坪，基於人民對於地政機
        關權狀之信賴，該項登記錯誤致人民誤認其建物使用面
        積相差近5.7坪，當對原告交易價格之判斷有重大之影
        響，至於原告及其受任人有無輕忽而未發覺該情事，乃
        另一問題，被告之辯解，洵非可採。
      6.綜合上述，土地法之上開規定，其立法意旨在貫徹土地
        登記之公示性及公信力，使土地權利人不因地政機關就
        土地登記之錯誤而受損害，以兼顧交易安全及權利人之
        權利保障，故被告前開之登記錯誤，其影響交易面積達
        5.7坪，足認使原告受有溢付價金之損害。
    (二)原告若得請求被告負賠償責任，則原告所受之損害額為何
      ？
      兩造皆不爭執原告以1940萬元之價格購買，原告溢付之價
      金，應以原告買賣契約所記載之面積（110.67平方公尺）
      ，與原告實際購得之面積（91.99平方公尺）比例計算，
      足認原告受有溢付327萬4528元價金之損害（計算式：194
      0萬X91.99/110.67=1612萬5472；1940萬-1612萬5472=327
      萬4528）。
    (三)被告辯稱原告亦與有過失，而主張民法第217 條之過失相
      抵，有無理由？
      1.按「損害之發生或擴大，被害人與有過失者，法院得減
        輕賠償金額，或免除之」民法第217條第1項定有明文。
      2.據證人李信忠之證詞，證人李信忠直至原告通知其系爭
        建物有登記錯誤之情事，伊始知該情，至於產權說明書
        上之面積記載，伊係針對謄本之記載去轉載等語（本院
        卷90頁）。雖證人李信忠再陳稱：我們整份資料都很清
        楚，就登記法規上有提到登記有絕對的效力，針對台灣
        的房地產幾十年來的登記遊戲規則不斷改變，例如有的
        樓梯間沒有登記，有的時期是陽台沒有登記，有的時期
        是公共設施沒有登記，有的時期是露台有登記，有時期
        露台沒有登記等等，簡而言之非常混亂等語（本院卷90
        頁）。然臺灣土地登記縱有各時期不一之情形，亦不得
        作為證人李信忠僅轉載而不予現況調查之理由，如證人
        李信忠確實完成產權調查，當足發現系爭共用部分係由
        建物門牌臺北市○○○路○段248號至256號等建物共同
        使用（松山工農之北側），與系爭建物（臺北市○○路
        12 8號在松山工農之東南側）有一定之距離，證人李信
        忠既受任於原告，足認原告對於損害之發生亦與有過失
        ，經審酌審酌全卷，並綜合兩造的過失程度，認為原告
        應負30%之過失責任，從而，原告得請求之金額為229萬
        2170元（計算式：327萬4528元x（1-30%）=229萬2170
        ，四捨五入至整數），在該範圍內之請求為有理由，應
        予准許，超過該部分之請求為無理由，應予駁回；關於
        遲延利息部分，損害賠償乃民法第229條第2項未定有確
        定期限之債，故以起訴狀繕本送達之翌日（99年9月4日
        ，本院卷49頁）起算按年息百分之五計算遲延利息之請
        求為有理由，超過該部分之請求為無理由，應予駁回。
六、兩造其餘之攻擊或防禦方法及提出之證據，經本院斟酌後，
    認為均不足以影響本判決之結果，自無逐一詳予論駁之必要
    ，併此敘明。
八、結論：原告之訴為有一部理由、一部無理由，依民事訴訟法
    第79條，判決如主文。
中    華    民    國    99    年    11    月    17    日
                  民事第四庭    法  官  趙子榮
以上正本係照原本作成
如對本判決上訴，須於判決送達後20日內向本院提出上訴狀。如
委任律師提起上訴者，應一併繳納上訴審裁判費。
中    華    民    國    99    年    11    月    17    日
                                書記官  謝榕芝

司法院資訊處製作；財團法人民間司法改革基金會備份。
